ACORDAO-COMPLETO-2548883

ACÓRDÃO 1960/2022 ATA 33/2022 - PLENÁRIO

VISTOS, relatados e discutidos estes autos que tratam de relatório de auditoria, em que se verificaram irregularidades na Contratação Integrada 051/2020/Sinfra, celebrada entre o Estado de Mato Grosso e o consórcio Jota Ele/MBM, cujo objeto é a retomada das obras do novo Hospital Universitário Julio Muller (HUJM/UFMT) ;
ACORDAM os Ministros do Tribunal de Contas da União, reunidos em sessão do Plenário, ante as razões expostas pelo Relator, e com fundamento nos artigos 276, § 1º, e 250 do Regimento Interno do TCU, em:
9.1. referendar a revogação da medida cautelar exarada mediante o despacho, peça 101;
9.2. determinar, com fulcro no art. 250, inciso II, do Regimento Interno do TCU, que, no prazo de 120 dias, a Universidade Federal do Mato Grosso (UFMT) , apresente, ao TCU, estudo de viabilidade operacional e financeira do novo HUJM/UFMT aprovado junto à Ebserh, em observância ao que dispõe a Norma Operacional 1/2022/VP-Ebserh, de 16/2/2022, que institui os procedimentos para criação, ampliação, suspensão e extinção de serviços de assistência à saúde no âmbito dos Hospitais Universitários Federais (HUFs) da Ebserh, e em consonância com o preconizado pelo art. 16 da LRF;
9.3. ordenar à Secretaria de Fiscalização de Infraestrutura Urbana (SeinfraUrb) :
9.3.1. que, findo o prazo de 120 dias, retome a análise dos elementos constantes dos autos, com vistas à apreciação do mérito do presente processo, e remeta-o ao meu gabinete; 
9.3.2. dê ciência ao Ministério da Educação, à UFMT e à Ebserh, que a avaliação acerca da viabilidade operacional do Novo HUJM/UFMT, em 2024, é imprescindível à regularização do processo de execução do empreendimento, e que tal exigência se coaduna com o disposto no art. 16 da Lei Complementar 101/2000 (Lei de Responsabilidade Fiscal) .

Referendo de revogação de medida cautelar anteriormente concedida no bojo de auditoria que examinou a retomada das obras do novo Hospital Universitário Julio Muller em Cuiabá-MT.

Fundação Universidade Federal de Mato Grosso; Hospital Universitário Júlio Muller da UFMT - EBSERH; Secretaria de Estado de Infraestrutura do Estado do Mato Grosso.

3. Interessados/Responsáveis:
3.1. Interessados: Congresso Nacional (vinculador); Consórcio Jota Ele/MBM (39.904.147/0001-41).
3.2. Responsável: Evandro Aparecido Soares da Silva (XXX.508.131-XX).

13.1. Ministros presentes: Bruno Dantas (na Presidência), Walton Alencar Rodrigues (Relator), Benjamin Zymler, Augusto Nardes, Aroldo Cedraz e Antonio Anastasia.
13.2. Ministros-Substitutos convocados: Augusto Sherman Cavalcanti e Marcos Bemquerer Costa.
13.3. Ministros-Substitutos presentes: André Luís de Carvalho e Weder de Oliveira.

ACORDAO-COMPLETO-2554711

Acórdão de Relação 2198/2022 - Plenário

Acórdão de Relação

WALTON ALENCAR RODRIGUES

Adoto, como relatório, despacho que fundamentou a concessão da medida cautelar ora em apreciação (peça 123) :
"Trata-se de agravo interposto pela Universidade Federal do Mato Grosso (UFMT) , representada por seu reitor, contra o Acórdão 1774/2022-TCU-Plenário, da minha relatoria, que referendou medida cautelar exarada, mediante o despacho peça 101, determinando a suspensão da execução do contrato 51/2020/Sinfra, cujo objeto é a retomada das obras do novo Hospital Universitário Julio Muller (HUJM/UFMT) , até que seja formalizado e aprovado, junto à Empresa Brasileira de Serviços Hospitalares[footnoteRef:2] (Ebserh) , o estudo de viabilidade definitivo do novo HUJM/UFMT. [2:  A criação da Empresa Brasileira de Serviços Hospitalares (Ebserh) foi autorizada por meio da Lei 12.550/2011, como empresa pública vinculada ao Ministério da Educação (MEC) .] 
As obras do empreendimento tiveram início em dezembro de 2012, sob a responsabilidade do Consórcio Normandia-Phoenix-Edeme, contratado por R$ 116,5 milhões, a serem pagos com recursos federais e estaduais, mediante o Convênio 048/FUFMT/2011, celebrado entre o Governo do Estado de Mato Grosso e a UFMT.
Foram paralisadas em 2014, com apenas 9% do objeto executado, e R$ 11.669.158,36 pagos ao consórcio contratado. Em 2020, realizou-se nova licitação para a conclusão do empreendimento, que resultou na Contratação Integrada 051/2020/Sinfra, celebrada entre o Estado de Mato Grosso e o consórcio Jota Ele/MBM.
A UFMT alegou, preliminarmente, que há óbice jurídico para que a UFMT atenda à determinação, tendo em vista que o contrato 51/2020/Sinfra foi celebrado entre o Estado do Mato Grosso e o Consórcio Jota Ele-MBM, de maneira que a suspensão da avença não pode ser realizada pela UFMT, mas tão-somente pelos signatários do instrumento jurídico.
No mérito, argumentou que a Ebserh-HUJM, em parceria com a UFMT, já elaborou e enviou o projeto de operacionalização do novo hospital ao Presidente da Ebserh (documento que apresentou como anexo ao agravo) e que as peças orçamentárias (PPA, LDO, LOA) a vigorarem em 2024 ainda não foram iniciadas, havendo, portanto, tempo hábil e suficiente para que a ocupação e operacionalização da nova edificação, a ser concluída somente em 2024, seja negociada e aprovada, inclusive quanto aos seus aspectos orçamentários e financeiros.
Considerou que a fundamentação da cautelar emitida foi de ordem meramente burocrática, com respaldo na Norma Operacional 1/2020/DAS-Ebserh, que não havia ainda sido publicada quando o contrato foi licitado e que já foi superada pela Norma Operacional 1/2022/VP-Ebserh, de 16/2/2022, o que descaracteriza a determinação emanada no despacho decisório, objeto deste agravo.
Ressaltou que a não-participação da Ebserh no nascedouro da empreitada deveu-se ao fato de que a empresa não existia, naquela época, pois a assinatura do convênio ocorreu em 12/09/2011 e a Empresa foi criada por Lei, em 15/12/2011. 
Ademais, ao contrário do que entendeu o TCU, afirmou que a propositura da ampliação de vagas do hospital perpassou, sim, instâncias superiores à UFMT, tendo em vista que o projeto de ampliação do hospital universitário iniciou-se em 2007; que, desde 2009, a ampliação de leitos para 250 vagas faz parte das negociações com o Ministério da Educação, sendo que, nessa época, tinha-se por pressuposto que somente a União arcaria com os custos do empreendimento. 
Ainda em 2009, após amplos debates, com a participação da Coordenação Geral dos Hospitais Universitários (CGHU) da Secretaria de Educação Superior do Ministério da Educação (SESU/MEC) , visto que, antes de 15/12/2011, a Ebserh não existia, o Estado de Mato Grosso passou a figurar no processo de ampliação do HUJM, oferecendo contrapartida e assumindo a responsabilidade de dar encaminhamento à obra.
Por essa razão, aduziu que a responsabilidade pela gestão do HUJM está atrelada à Ebserh, sem restrição quanto ao espaço físico onde são prestados os serviços e que o HUJM vai para além de seu atual espaço físico, compreendendo um plexo de direitos, bens e obrigações vinculados à sua boa administração, conforme se depreende das razões de criação da empresa pública, nos termos do art. 3º da Lei 12.550/2011[footnoteRef:3]. [3:  "Art. 3º A Ebserh terá por finalidade a prestação de serviços gratuitos de assistência médico-hospitalar, ambulatorial e de apoio diagnóstico e terapêutico à comunidade, assim como a prestação às instituições públicas federais de ensino ou instituições congêneres de serviços de apoio ao ensino, à pesquisa e à extensão, ao ensino aprendizagem e à formação de pessoas no campo da saúde pública, observada, nos termos do art. 207 da Constituição Federal, a autonomia universitária."] 
Se, desde a criação da Ebserh, o MEC, já possuía planos para expansão da sua rede de Hospitais Universitários Federais e havia iniciado a execução destes planos, concluiu que também são planos da própria Ebserh incorporar a gestão do HUJM, seja na atual estrutura, ou na estrutura vindoura.
Propugnou que a decisão de suspender a obra não é razoável, uma vez que se alicerça em norma administrativa efêmera e sugeriu que o TCU determine ao Ministério da Educação que coordene, junto à UFMT e à Ebserh, a elaboração conjunta de planejamento para a viabilizar o novo hospital, sem a suspensão da execução da obra, uma vez que se demonstrou que a ampliação do HUJM é política pública nacional, não sendo só iniciativa da UFMT, e, além disso, envolve recursos estaduais.
Requereu:
"1. seja aceito o presente agravo com efeito suspensivo, tornando sem efeito a determinação de suspensão da obra do Novo Hospital Universitário pela UFMT; 
2. sejam aceitas as informações complementares trazidas à baila, para instrução do presente processo em respeito à ampla defesa e contraditório, por este Tribunal de Contas da União; 
3. seja determinada a elaboração de um Plano de Ação pelo Ministério da Educação, coordenando as suas unidades vinculadas, UFMT e a Ebserh, com finalidade de viabilizar a operacionalização do Novo Hospital Universitário em 2024, sem suspensão das obras, nos moldes da Norma Operacional nº 1/2022/VP-Ebserh".
II
Conheço do agravo por atender os requisitos de admissibilidade previstos no art. 289 do RI/TCU.
Rememoro que a medida cautelar ora impugnada foi exarada porque, até aquele momento, não havia levantamento que apurasse de forma acurada o montante de recursos previstos para operação e manutenção regular do novo HUJM. 
A Ebserh promoveu uma estimativa expedita de custeio da nova unidade, com base nos valores de 2020, projetando o montante de R$ 382,8 milhões/ano, o que representaria um acréscimo de 125% em relação aos custos incorridos para manutenção do HUJM naquele ano, nas despesas obrigatórias e aportes complementares de recursos por parte da Empresa Pública (peça 33, p. 3) . 
O montante projetado de recursos anuais para a operacionalização do empreendimento supera em R$ 175 milhões o custo total da obra contratada, que é de aproximadamente R$ 207 milhões. 
O estudo de viabilidade do HUJM, em seu aspecto financeiro, é necessário à avaliação da capacidade de se fazer frente às futuras despesas para suportar a sua operacionalização, em consonância com o art. 16 da Lei Complementar 101/2000 (Lei de Responsabilidade Fiscal) :
Art. 16. A criação, expansão ou aperfeiçoamento de ação governamental que acarrete aumento da despesa será acompanhado de:
I - estimativa do impacto orçamentário-financeiro no exercício em que deva entrar em vigor e nos dois subsequentes;
II - declaração do ordenador da despesa de que o aumento tem adequação orçamentária e financeira com a lei orçamentária anual e compatibilidade com o plano plurianual e com a lei de diretrizes orçamentárias. (...) 
Neste caso, o plano de operação para o novo hospital não integra o contrato de gestão firmado entre a Ebserh e a UFMT, e o incremento nos custos de operação e manutenção do novo hospital de R$ 169,7 milhões/ano para R$ 382,8 milhões/ano não foi, até o momento, considerado no planejamento acerca da operacionalização do empreendimento, vislumbrando-se, a partir desse fato, o risco de que, após dispêndio da ordem de R$ 200 milhões na construção da nova edificação, a obra concluída não gere benefício à sociedade, uma vez que a sua operação pode ser inviável e não ocorrer.
Assim, o principal problema verificado no empreendimento é sua operacionalização e, não, a obra em si.  
Pouco antes da data da emissão da medida cautelar ora impugnada, em sede de oitiva, a Coordenadoria de Gestão da Rede Ebserh informou que não dispunha de novos documentos para apresentar ao TCU, uma vez que a Administração Central da Ebserh aguardava a apresentação do estudo de viabilidade que se encontra em fase de elaboração, de forma colaborativa, entre o HUJM/UFMT e a UFMT.
Importante ressaltar que não obstante isso, os esclarecimentos apresentados pela Ebserh confirmaram a possibilidade de alinhamento com a UFMT para aditar o atual contrato de gestão do HUJM, desde que demonstrada a viabilidade da ampliação de tal serviço assistencial e atendidos todos os critérios legais e normativos necessários, o que não havia sido providenciado até aquele momento.
Reconheço que, após a atuação do TCU, a UFMT tem envidado esforços para sanar as irregularidades verificadas na auditoria realizada em 2021 (Fiscobras) . Exemplo disso é o documento apresentado em anexo a este agravo, sob o título "Plano Operacionalização Solicitação Ampliação de Serviços do HUJM" que foi recentemente (em 5/8/2022) encaminhado, pela UFMT, à presidência da Ebserh, embora ainda não tenham sido apresentados pareceres da aludida empresa pública, do governo do Estado do MT ou do MEC, acerca da viabilidade deste plano.
Sobre esse aspecto, reitero que, em 2021, o pleito de aditamento do atual contrato de gestão do HUJM pela Ebserh deveria estar de acordo com a Norma Operacional 1/2020/DAS-Ebserh, vigente à época, e, neste momento, deve se alinhar à Norma Operacional 1/2022/VP-Ebserh, que sucedeu aquele normativo, e dispõe sobre a criação, ampliação, suspensão e extinção de serviços de assistência à saúde no âmbito da Rede Ebserh.
Ademais, assiste razão à UFMT quanto a alegação de que a medida cautelar foi remetida de forma equivocada à Universidade, tendo em vista que os signatários do contrato 51/2020/Sinfra são o Estado do Mato Grosso e o Consórcio Jota Ele-MBM, bem como acerca do fato de que o pagamento de tal avença envolve recursos estaduais além daqueles transferidos pela União, por meio do Convênio 048/FUFMT/2011.
Tendo em vista que a UFMT demonstrou que está articulando junto à Ebserh e ao Ministério da Educação os ajustes necessários no contrato de gestão do atual HUJM para garantir a continuidade da operacionalização do hospital na nova edificação, que a obra se encontra em ritmo regular e a importância social do empreendimento, dou provimento ao agravo para revogar a cautelar expedida por meio do despacho, peça 101, referendada pelo colegiado mediante o Acórdão 1774/2022-TCU-Plenário.
Entretanto, a Universidade Federal de Mato Grosso (UFMT) , deve, no prazo de 120 dias, apresentar, ao TCU, estudo de viabilidade operacional e financeira do novo HUJM/UFMT aprovado junto à Ebserh, em observância ao que dispõe a Norma Operacional 1/2022/VP-Ebserh, de 16/2/2022, que institui os procedimentos para criação, ampliação, suspensão e extinção de serviços de assistência à saúde no âmbito dos Hospitais Universitários Federais (HUFs) da Ebserh, e em consonância com o preconizado pelo art. 16 da LRF. Reservo tal medida, que não tem natureza cautelar, à proposta que submeterei, na próxima sessão, ao Plenário."

Rayanna Silva Carvalho (9.005/OAB-PI), Ingrid Carvalho de Oliveira (39.371/OAB-GO) e outros.

Não atuou.

FISCOBRAS 2021. IRREGULARIDADES NA CONSTRUÇÃO DO HOSPITAL UNIVERSITÁRIO JULIO MULLER. AUSÊNCIA DE planejamento atinente a sua ocupação, operação e manutenção. GRAVE RISCO DE DANO AO ERÁRIO. ADOÇÃO DE MEDIDA CAUTELAR PARA SUSPENDER A CONTRATAÇÃO. OITIVA. DILIGÊNCIA. REFERENDO DO PLENÁRIO. AGRAVO. CONHECIMENTO. PROVIMENTO. REVOGAÇÃO DA MEDIDA CAUTELAR. DETERMINAÇÕES.

RELATÓRIO DE AUDITORIA (RA)

Secretaria de Fiscalização de Infraestrutura Urbana (SeinfraUrb).

Nos termos do art. 276, § 1º, do Regimento Interno do TCU, submeto ao referendo deste Colegiado o despacho por mim exarado, peça 123, em 22/8/2022, devidamente transcrito no Relatório, por meio do qual revoguei a medida cautelar emitida mediante o despacho, peça 101, determinando a suspensão da execução do contrato 51/2020/Sinfra, cujo objeto é a retomada das obras do novo Hospital Universitário Julio Muller (HUJM/UFMT) , referendada pelo Acórdão 1774/2022-TCU-Plenário, da minha relatoria.
Ademais, com fulcro no art. 250, inciso II, do RI/TCU, fixo o prazo de 120 dias, para que a Universidade Federal do Mato Grosso (UFMT) , apresente, ao TCU, estudo de viabilidade operacional e financeira do novo HUJM/UFMT aprovado junto à Ebserh, em observância ao que dispõe a Norma Operacional 1/2022/VP-Ebserh, de 16/2/2022, que institui os procedimentos para criação, ampliação, suspensão e extinção de serviços de assistência à saúde no âmbito dos Hospitais Universitários Federais (HUFs) da Ebserh, e em consonância com o preconizado pelo art. 16 da LRF.
Por fim, ordeno à Secretaria de Fiscalização de Infraestrutura Urbana (SeinfraUrb) :
que, findo o prazo de 120 dias, retome a análise dos elementos constantes dos autos, com vistas à apreciação do mérito do presente processo, e remeta-o ao meu gabinete; 
dê ciência ao Ministério da Educação, à UFMT e à Ebserh, que a avaliação acerca da viabilidade operacional do Novo HUJM/UFMT, em 2024, é imprescindível à regularização do processo de execução do empreendimento, e que tal exigência se coaduna com o disposto no art. 16 da Lei Complementar 101/2000 (Lei de Responsabilidade Fiscal) .
Voto, pois, no sentido de que o Tribunal acolha a minuta de acórdão que submeto à deliberação deste Colegiado.
TCU, Sala das Sessões, em 24 de agosto de 2022.
WALTON ALENCAR RODRIGUES 
Relator